【裁判字號】    98,基簡,755
【裁判日期】    981208
【裁判案由】    損害賠償
【裁判全文】
臺灣基隆地方法院基隆簡易庭民事判決
                                     98年度基簡字第755號
原      告  連竑工程有限公司
法定代理人  乙○○
訴訟代理人  陳培仁律師
            黃英豪律師
被      告  台灣中油股份有限公司
法定代理人  朱少華
訴訟代理人  甲○○
上列當事人間請求損害賠償事件，本院於民國98年11月24日言詞
辯論終結，判決如下：
    主      文
被告應給付原告新臺幣貳拾壹萬零伍拾參元，及自民國九十八年
七月八日起至清償日止，按週年百分之五計算之利息。
原告其餘之訴駁回。
訴訟費用新臺幣參仟肆佰貳拾元，由被告負擔新臺幣貳仟參佰壹
拾陸元，餘由原告負擔。
本判決得假執行；但被告以新臺幣貳拾壹萬零伍拾參元預供擔保
，得免為假執行。
    事實及理由
一、本件被告之法定代理人由丙○○變更為朱少華，其以書狀聲
    明承受訴訟，應予准許。合先敘明。
二、本件原告起訴主張：
(一)兩造於民國95年9月間就被告深澳港供輸服務中心之清潔勞
    務簽訂「中國石油股份有限公司工作契約」（下稱系爭契約
    ），約定由原告承攬被告位於上開中心之清潔勞務事宜（下
    稱系爭工作），報酬為新臺幣（下同）258萬元，履約期間
    自95年9月1日起至97年8月31日止。期間原告所僱請在上開
    中心服清潔勞務之員工，均已在他處投保，各自本具有投保
    身份，故在取得各員工之同意後，原告乃以現金補貼各員工
    ，以補償員工自行處理投保勞、健保及提撥勞退金等事宜。
    嗣因被告建議宜以原告公司名義為員工申請投保，經多次溝
    通後，上開員工自97年1月起遂改由原告公司加保勞、健保
    。
    系爭工作已依約定完成，並經被告驗收完畢，原告向被告請
    求給付報酬時，被告竟藉詞以原告未為上開僱用之勞工投保
    勞工保險、全民健保及提撥勞退金為由，不僅從中扣減報酬
    210,053元外，甚至依系爭契約後附之「工程承攬商安全衛
    生管理辦法」第33條第60款規定，片面對原告罰款10萬元，
    故原告迄今有310,05 3元之報酬款項尚未獲得給付。然被告
    所持上開扣款事由並不具正當性，蓋原告對於所僱請之員工
    ，已另以現金補貼方式補償其勞、健保費用，原告確有依約
    定由雇主負擔保費，並非刻意不替員工辦理勞、健保；且遍
    觀系爭契約，並未限制原告需以公司名義為所屬員工加保；
    再觀諸系爭契約內容亦未約定被告得以原告未替員工投保勞
    、健保為由，減少約定報酬數額。可見被告前開扣款行為，
    實已違反契約。為此，爰依承攬契約之法律關係，提起本件
    訴訟。並聲明：被告應給付原告310,053元，及自起訴狀繕
    本送達之翌日起至清償日止，按年息百分之5計算之利息。
(二)對被告答辯之陳述：
  1.被告雖辯稱原告於承攬系爭工作時，未替員工投保勞、健保
    及提撥退休金，將導致日後被告遭原告員工職業災害求償之
    虞，故被告得依系爭契約，自約定報酬內從中扣款310,053
    元云云。惟查，承攬期間原告固未以公司名義為員工投保勞
    、健保及提撥勞退金，然原告業已實質補貼各該員工保險費
    用，已如前述，此觀諸本院向勞工保險局調取之「勞工保險
    被保險人投保資料表」內，原告之員工謝美玲、張淑敏、吳
    芳蘭、賴美玲於95年9月份以後，仍有在臺北縣毛線編織業
    職業工會、臺北縣瑞芳區漁會或臺北縣縫紉業職業工會之投
    保記錄即明，復參諸渠等於各該公會之投保薪資均高於原告
    在95年9月份為其投保之薪資金額，足見原告確以補貼現金
    之方式，使員工自行處理其投保事宜，其效果實質上等同於
    為員工投保勞、健保及提撥勞退金；因此以原告所補貼實際
    金額已高於各該員工原以原告公司名義投保時本應支付之款
    項觀之，不但未減少原告公司原應負擔之費用，就員工保障
    觀之，顯然更為優厚，因此原告絕無被告公司辯稱為減少履
    約成本，故意不為員工投保而違反契約情事。
  2.退而言之，縱令原告未以公司名義為員工投保勞健保，即構
    成違約情事，然依系爭契約第11條第(一)項之約定「廠商應依
    中華民國法規為其員工及車輛投保勞工保險、全民健康保險
    及汽機車第三人責任險．．．違者依政府採購法第101條第
    12 款規定(即因可歸責於廠商之事由，致解除或終止契約者
    ）辦理」可知被告充其量僅能憑此解除或終止系爭契約而已
    ，然被告捨此而不為，竟於系爭工作驗收完畢後，片面從中
    扣款，顯然與系爭契約之約定不符。
  3.此外，依照被告「工程承攬商安全衛生管理辦法」第33條第
    60 款雖約定「承攬商僱用之勞工無投保勞工保險，而從事
    本公司相關工作時，每人次罰款2萬元」，然上開約定性質
    應屬違約金條款，且因當事人並無另行約定為懲罰性違約金
    ，是前開約定應屬損害賠償總額預定性質違約金。準此，被
    告除上開違約金10萬元外，被告自不得再向原告公司扣減報
    酬210, 053元；而原告既以金錢補貼員工另行投保勞、健保
    ，倘員工發生職業災害，本可獲得勞工保險局之職災給付，
    不會使被告公司增加無謂損害。本件自履約時起至驗收完畢
    止，亦無任何員工出面向被告公司為任何損害賠償之請求，
    自難認被告因此受有任何損害。故被告辯稱原告應負擔罰款
    10 萬元云云，其金額顯屬過高，有失公允，自有依民法第
    252 條酌減金額之必要。
三、被告則求為判決：駁回原告之訴，其答辯略以：
(一)兩造就系爭工作簽立系爭契約，然原告並未依系爭契約第11
    條第(一)項之約定，為其所僱用之員工投保。因原告未依約履
    行投保義務，除了損及勞工勞、健保及退休權益外，一旦發
    生職災事件，勢必對其員工與被告均構成損害(依勞動基準
    法第62條規定，被告須與原告對職災勞工負連帶補償責任)
    。原告雖主張其係以補貼方式補償由員工自行處理勞、健保
    事宜，然此係被告事後發現原告未依約定為員工投保後，原
    告始補發予員工，且依被告之工程承攬商安全衛生管理辦法
    (屬系爭契約附件)第7條規定所謂的投保係指符合工作性質
    的勞工保險，旨在避免業主以較低金額投保，是原告前開主
    張，不僅不符約定，恐怕係臨訟杜撰，因為該主張顯與其先
    前所呈報予被告之投保資料不符，基於「禁反言」
    (estoppl e)原則，原告不得事後否定其先前提供被告資料
    之正確性。是以，原告既然未依系爭契約約定對員工核實繳
    交勞、健保及提繳退休金，不啻降低了投標成本，且損及被
    告及原告員工之權益，此項違反系爭契約之「利益」，不應
    由違約之原告所享有，而應返還於被告，縱使事後原告再與
    其員工勾串，補作相關勞保事宜證明，亦無法卸免原告違約
    之事實。鑒於國內承攬商類似案例因而犧牲勞工與業主權益
    至大，行政院公共工程委員會調解案號：調0000000號調解
    成立書，公共工程會對於廠商之上述違約行為，均處以懲罰
    性違約金，其來有自。
(二)按照原告對其員工承保事項(包括勞、健保、提繳退休金)提
    供予被告的資料，而由被告所製作的統計數據顯示，原告勞
    保部分未繳金額49,829元、未提繳退休金65,634元、未提繳
    健保費94,590元；另依系爭契約第22條，被告之工程承攬商
    安全衛生管理辦法屬於系爭契約附件之一，該辦法第33條第
    60 款規定，原告違約「每人次罰款2萬元」，此項罰款絕非
    損害賠償額預定性質，毋寧屬於懲罰性違約金，此可從承攬
    廠商各式各樣違約行為，而有種種處罰之規定，不難觀悉，
    蓋如屬於損害賠償額預定性質，即賠償之總額，何必又有其
    他處罰條文之規定，由於本案原告短報的人次為5人，而且
    長期短報，違約情節嚴重，所以罰款10萬元(2萬元×5＝10
    萬元)。按羅馬法諺有：「契約應嚴守。」(Pacta suntserv
    anda.)，此項懲罰性違約金應屬適當。以上合計的金額為31
    0,053元，皆屬違約事項，被告自有權予以扣抵。
四、原告主張兩造於95年9月間就被告深澳港供輸服務中心之清
    潔勞務簽訂系爭契約，約定由原告承攬被告位於上開中心之
    系爭工作，報酬為258萬元，履約期間自95年9月1日起至97
    年8月31日止。嗣原告依約完成系爭工作，並經被告驗收完
    畢，然原告向被告請求給付報酬時，被告竟以原告未為僱用
    之勞工投保勞、健保及提撥勞工退休金，從中扣減報酬210,
    053元，復依系爭契約後附之「工程承攬商安全衛生管理辦
    法」第33條第60款規定，對原告施以罰款10萬元，總計扣除
    310,053元迄未給付等情，業據提出系爭契約書、驗收紀錄
    為證，被告對此亦不爭執，原告此部分之主張自堪信實。惟
    被告以原告未依約定為雇用之勞工投保勞、健保及提撥勞工
    退休金，被告依約扣款，即屬有據，原告自不得向被告請求
    此部分遭扣款之報酬等語置辯，是本案之爭點即為原告有無
    依約為其僱用之勞工投保勞、健保及提撥勞工退休金？查：
(一)原告並不否認其在97年1月以前未以原告公司為其僱用之5名
    勞工投保勞、健保及提撥勞工退休金，且觀諸勞工謝美玲等
    4人在系爭契約之履約期間大多係以臺北縣毛線編織業職業
    工會、臺北縣瑞芳區漁會、臺北縣縫紉業職業工會為其投保
    單位，有勞工保險局98年9月9日保承資字第09810341160號
    函附之勞工保險被保險人投保資料表(明細)可稽，足認原告
    在系爭契約之大部分履約期間內，確未為其僱用之勞工5人
    以原告公司名義為其投保勞、健保。
(二)扣款10萬元部分：
    系爭契約之附件即中國石油股份有限公司工程承攬商安全衛
    法管理辦法(下稱承攬商管理辦法)第7條、第33條第60款分
    別規定「承攬商其僱用於承攬本公司工作之每位工作人員應
    具符合於其工作性質之有效投保勞工保險，並附證明接受審
    查。」「承攬商僱用之勞工無投保勞工保險，而從事本公司
    相關工作時，每人次罰款二萬元。」然如上述，原告並未以
    原告公司名義為其僱用之勞工投保，原告僱用之勞工係以毛
    線編織、漁會、縫紉業等職業工會為投保單位，此明顯與原
    告僱用上開勞工係在被告深澳港供輸服務中心服清潔勞務之
    工作性質不符，而違反承攬商管理辦法第7條所規定「工作
    人員應具符合於其工作性質之有效投保勞工保險」之規定，
    等同「勞工無投保勞工保險，而從事本公司相關工作」，
    且觀諸承攬商管理辦法第33條第60款係規定承攬商有該條款
    所規定之行為，即按人次罰款2萬元，顯為強制債務之履行
    為目的，確保債權效力所定之強制罰，其性質係屬懲罰性違
    約金，則被告於原告有違反承攬商管理辦法所規定之未為勞
    工投保與其工作性質之勞工保險之違約事實發生時，依承攬
    商管理辦法第33條第60款之規定，以每人次罰款2萬元，5人
    次罰款10萬元，核與系爭契約之約定並無違背，且經核約定
    之違約金亦無過高之情事，被告據此扣款10萬元，即屬有據
    。
(三)扣款210,053元：
    原告雖有被告所指未為其僱用之勞工投保符合其工作性質之
    勞工保險之情事，並遭被告據以罰款10萬元，固如前述，然
    被告對於原告未依約為其僱用之勞工投保符合其工作性質之
    勞工保險，迄今尚未發生任何財產上之實害並不爭執，則原
    告縱有因未為其僱用勞工投保符合其工作性質相符之勞工保
    險而減少成本支出之利益(姑且不論原告有無另以補貼之方
    式補貼勞工之其他投保費用)，然系爭工作已驗收完畢，並
    無瑕疵，被告實際上亦未因原告上開未投保之行為而受有財
    產上之損害，且兩造系爭契約及附件就此情形更未另有其他
    違約處罰或扣款之約定，是原告因此減少成本支出之利益並
    非當然得作為被告扣款之正當事由，此外被告復未能舉證證
    明其有何扣除報酬款210,053元之法律上或契約上依據，被
    告此部分之抗辯，即難採信。
五、從而，原告本於承攬之法律關係，請求被告給付原告210,05
    3元，及自起訴狀繕本送達翌日即98年7月8日起至清償日止
    ，按年息百分之5計算之利息，為有理由，應予准許。逾此
    數額之請求，則乏依據，應予駁回。
六、本件係民事訴訟法第427條第1項所定之標的金額500,000 元
    以下之財產權訴訟，本院為被告敗訴之判決，應依職權宣告
    假執行，並依同法第392條第2項規定，依職權宣告被告預供
    擔保，免為假執行。
七、依民事訴訟法第78第、第87條第1項、第389條第1項第3款、
    第392條第2項，判決如主文。
中    華    民    國    98    年    12    月    8     日
                  基隆簡易庭法  官  徐世禎
以上正本係照原本作成。
對於本件判決如有不服，應於收受送達後20日內向本院提出上訴
書狀，上訴於本院合議庭，並按他造當事人之人數附具繕本。
中    華    民    國    98    年    12    月    8     日
                            書記官  周素秋


司法院資訊處製作；財團法人民間司法改革基金會備份。
